臺灣高等法院民事判決　九十年度上字第一二六五號
　　上　訴　人　甲○○
　　上　訴　人　乙○○
　　被上訴　人　丙○○
右當事人間請求土地所有權移轉登記事件，上訴人對於中華民國九十年十月十五日臺
灣臺北地方法院九十年度訴字第八四一號第一審判決提起上訴，本院判決如左：
    主      文
上訴駁回。
第二審訴訟費用由上訴人負擔。
    事      實
甲、上訴人方面：
一、聲明：
  (一)原判決不利於上訴人部分廢棄。
  (二)右廢棄部分，被上訴人在第一審之訴駁回。
二、陳述：除與原判決記載相同者，補稱略以：
  (一)被上訴人於起訴時即自認伊之「Ｂ棟四樓建物」面積為五七點六八平方公尺，並
    列明Ｂ棟四樓為主建物及附屬建物合計之面積，是所謂Ｂ棟四樓面積為主建物及
    附屬建物面積，而不及於其他共有建物面積之事實，自應拘束法院，原審捨此而
    謂尚包括共有建號三○三五、三○三六號建物面積應有部分，自有違誤。又本件
    被上訴人於辦理房屋點交時，已出具土地及建物所有權狀驗收證明書，載明土地
    權狀與契約書約定相符，縱令土地應有部分有移轉不足情事，依被上訴人所出具
    證明書，足認就所謂不足部分，應有捨棄之意。
  (二)土地應有部分乃雙方約定事項，自無法鑑定。而兩造間土地買賣契約書第一條第
    一款係記載為「Ｂ棟四樓建物」面積，與房屋買賣契約書「房屋總面積」用語不
    同，應係指Ｂ棟四樓本身之面積而言，參酌上開契約書第二條明載「本土地及停
    車位買賣總價款：：：」，可知「本土地」與「停車位」土地係各指不同事項，
    則契約書第一條所指之土地計算方式，自不及於停車位土地即建號三○三五坐落
    建地在內。另被上訴人與訴外人湖園實業股份有限公司（下稱湖園公司）所簽訂
    之房屋買賣契約書，第一條約定「房屋總面積」二十一點一八坪，亦係指使用面
    積（一七點四五坪）及公用面積（三點七三坪），並不包括車位面積。況系爭基
    地大部分土地均為透天屋所有權人使用，如將三○三五、三○三六建號建物應有
    部分計入被上訴人之Ｂ棟四樓房屋面積內，用以計算土地應有部分比例（即計入
    分子部分），顯不合交易常情。
三、證據：除援用第一審所提證據外，補提：
    房屋買賣契約書附件七影本乙份為證。
乙、被上訴人方面：
一、聲明：駁回上訴。
二、陳述：除與原判決記載相同者外，補稱略以：
  (一)被上訴人未於原審時自認伊之Ｂ棟四樓面積為五十七點七六平方公尺而不包括共
    同使用部分。系爭房屋買賣契約書，明載有使用面積、公用面積、車位面積三種
    項目，足證伊確有購買共同使用部分。伊於原審中亦表明兩造立約當時所指土地
    應有部分比例之計算，就大門、走廊、屋頂、防空避難室等部分（即俗稱大公、
    小公），因性質上不許分割而獨立為區分所有客體，應連同主建物移轉，故不列
    入，惟大樓建物之買賣，不可能不購買大公、小公等共同使用部分，故縱認有自
    認情事，就上開不可能之事實，應解釋為不生自認之效力。至於伊所出具之土地
    及建物所有權狀驗收證明書，僅為收到權狀正本收據，非有捨棄或認同土地應有
    部分之意。
  (二)系爭大樓另一住戶郭愷宜因相同原因對上訴人起訴，經原法院九十年訴字第八四
    五號審理，對是否短少乙事，委請台北市建築師公會作鑑定，結果認上訴人應移
    轉之土地持分為萬分之二三五，上訴人僅移轉萬分之一六九，自有不足。
三、證據：除援用第一審所提證據外，並聲請調閱原法院九十年訴字第八四五號民事
    卷。
    理      由
一、本件被上訴人起訴主張：伊於民國八十二年六月二十六日與湖園公司、上訴人分
    別訂立房屋及土地買賣契約書，購買坐落台北市○○區○○段二小段六之一、六
    之二地號土地（下稱系爭土地）上，建物編號Ｂ棟四樓房屋乙戶（即嗣後之台北
    市○○區○○段二小段建號三○○六號，下稱系爭建物）、車位乙位及其基地，
    約定建物及車位價金為一百五十八萬四千元、系爭土地價金為四百七十六萬元。
    詎上訴人未依約定移轉足額土地應有部分予伊，爰依買賣契約法律關係，請求上
    訴人移轉如原判決附表一所示土地應有部分予伊，並連帶給付伊三百萬元等語（
    按被上訴人上開請求，經原法院判命上訴人應將原判決附表二所示之土地應有部
    分移轉登記予被上訴人，駁回其餘之請求及全部假執行之聲請，被上訴人就其敗
    訴部分未據聲明上訴而告確定，上訴人則就其敗訴部分提起上訴）。
二、上訴人則以：系爭土地買賣契約書所稱之「Ｂ棟四樓建物面積」，僅指被上訴人
    購買之四樓建物主建物及附屬建物合計之面積，即五十七點七六平方公尺；至於
    「總建物」之面積，則指坐落系爭土地上一切建號（二九九七建號至三０三六建
    號）之總面積計三千八百二十九點九五平方公尺，上訴人應移轉之土地應有部分
    即為萬分之一五０，併被上訴人已取得系爭車位之土地應有部分萬分之十三，計
    為萬分之一六三，而被上訴人業移轉土地應有部分萬分之一六九予上訴人，並未
    有短少情事。況系爭土地已有分管之約定，故被上訴人可取得之土地應有部分，
    自不應計入約定非得由被上訴人使用、收益之土地面積，即三０三五、三０三六
    建號建物面積不應計入系爭建物面積內，用以計算被上訴人土地應有部分比例。
    又本件被上訴人於辦理房屋點交時，已出具土地及建物所有權狀驗收證明書，載
    明土地權狀與契約書約定相符，縱令土地持分移轉不足，亦可知就所謂不足部分
    ，被上訴人已有捨棄之意或表認同，即不得再予主張。上訴人雖曾向被上訴人表
    示土地應有部分比例移轉不足，然係因誤信代書之言，即予發函，惟此與事實不
    符。另上訴人移轉土地應有部分予訴外人周蔡麗玉，亦為代書協調結果，並非承
    認土地持分移轉不足等語，資為抗辯。
三、查被上訴人主張其購買系爭建物、車位及其基地，系爭建物該層次面積為四九點
    五九平方公尺，附屬建物陽台為五點五六平方公尺、花台為二點六一平方公尺，
    總計主建物及附屬建物面積為五十七點七六平方公尺。被上訴人已繳納土地價金
    四百七十六萬元，上訴人並已移轉系爭土地應有部分計萬分之一六九予伊，而三
    ０三五、三０三六建號乃系爭公寓大廈之共有部分等事實，業據伊提出房屋買賣
    契約書、土地買賣契約書、土地及建物登記謄本（見原審卷第十二至五二頁、一
    二八至一二九頁）為證，上訴人對此亦不爭執，堪信被上訴人此部分主張為真實
    。惟上訴人否認未依約移轉土地應有部分予被上訴人，並以前揭情詞置辯，是本
    件所應審究者，核為系爭土地買賣契約書內約定系爭建物佔系爭土地應有部分比
    例之真意為何？被上訴人就三０三五、三０三六建號建物之應有部分面積應否計
    入系爭「Ｂ棟四樓建物」面積內，用以計算伊土地應有部分比例？上訴人移轉之
    土地應有部分有無不足？
四、經查：
  (一)系爭土地買賣契約書第一條「買賣土地標示及權利範圍」項下，其第一款係約定
    ：「本買賣土地坐落台北市○○區○○段二小段六之一、六之二地號土地面積全
    部，由甲方（即被上訴人）所購買本社區Ｂ棟四樓建物面積佔總建物之持分比例
    為計算基準」（見原審卷第三二頁），則依上開條文標示及約定內容以觀，計算
    上訴人應移轉登記之系爭土地應有部分，即應以此為依據。而系爭土地買賣契約
    書第二條「買賣標的總價款」項下，亦約定：「本土地及停車位持分土地買賣價
    款共計新台幣陸佰柒拾陸萬元整」，足認本件土地部分之買賣標的，乃系爭房屋
    及車位所占用之土地應有部分。
  (二)依上開房屋買賣契約書第一條「買賣房屋標示及權利範圍」項下記載，乃約定「
    一、房屋坐落：本買賣房屋坐落台北市○○區○○段二小段六之一、六之二地號
    土地，建築用地由甲方另行與地主訂立買賣合約。其建物編號Ｂ棟四樓之房屋一
    戶。『房屋總面積』約計二一點一八坪，上開坪數包括：(1)使用面積：Ａ、Ｂ、
    Ｃ、Ｄ棟二樓至八樓：室內、陽台、平台、花台、雨庇當層梯間約一七點四五坪
    。(2)公用面積：Ａ、Ｂ、Ｃ、Ｄ棟二樓至八樓：屋頂突出物、水箱、台電受電室
    、發電機室、地下室梯間、通道、防空避難室約三點七三坪。(3)車位面積：停車
    位一位約六坪。：：：三、第一項所稱建物之面積，以地政主管機關複丈登記之
    面積為準：：：」（見原審卷第十三、十四頁），並參酌第二條買賣標的總價款
    係就房屋及停車位約定總價金為一百八十五萬四千元等情（見原審卷第十五頁）
    ，堪認所謂「Ｂ棟四樓建物面積」除上開建號三００六號及附屬建物共五七點七
    六平方公尺外，亦包括共同使用部分，即系爭房屋買賣契約書第一條所指「使用
    面積、公用面積、車位面積」等面積在內無訛。參以上訴人移轉系爭建物所有權
    予被上訴人時，除前述主建物及附屬建物外，亦將三０三五、三０三六建號建物
    分別移轉萬分之二０三及萬分之二四一應有部分予被上訴人，此有建物登記謄本
    （見原審卷第一三四至一三五頁）及台北市中山地政事務所檢送之土地建築改良
    物買賣所有權移轉契約書（附於原審卷外）在卷可參，是上訴人辯稱「房屋總面
    積」不及於車位面積云云，即不足取，被上訴人主張伊就三０三五、三０三六建
    號建物之應有部分面積，應計入所謂「Ｂ棟四樓建物」面積內，用以計算伊土地
    應有部分比例，洵屬有據。
  (三)上訴人雖辯稱被上訴人於起訴時即自認「Ｂ棟四樓建物」為主建物及附屬建物合
    計之五七點六八平方公尺，自應受拘束云云，然查被上訴人係主張共同使用部分
    因不得為獨立為區分所有之客體，而認不應列入計算，且縱被上訴人於起訴時計
    算土地應有部分比例係以五十七點六八平方公尺作為分子，核係對契約之解釋，
    尚難謂係對「事實」之自認，法院即毋庸受其拘束，上訴人此部分所辯，殊不可
    採。
  (四)上訴人復辯稱系爭土地上建物共分十棟，其中Ａ、Ｂ、Ｃ、Ｄ為大樓部分，Ｅ、
    Ｆ、Ｇ、Ｈ、Ｉ、Ｊ為獨棟透天屋，並約定大部分系爭土地之管理使用者為透天
    屋所有權人，故被上訴人可取得之土地應有部分，不應計入上開約定非得由被上
    訴人使用、收益之土地面積，亦即不得將三０三五、三０三六號建號建物計入「
    Ｂ棟四樓建物」內部分云云。然自上訴人所提出之系爭房屋買賣契約書附件七同
    意書（見原審卷第一七二頁）內容以觀，僅記載被上訴人同意將Ｂ棟前後空地、
    屋頂平台、地下一層非公共使用範圍，除系爭房屋買賣契約第二條（應係第一條
    第二項）所示之公用面積外，歸一樓、頂樓住戶使用，並同意將地下一層防空避
    難室兼停車場，於遇緊急情況時提供作防空避難室使用，核屬公寓大廈管理條例
    第三條第五款所稱「約定專用部分」之約定，被上訴人僅同意將上開非公共使用
    範圍及公寓大廈共用部分約定供特定區分所有權人使用，上訴人上開所辯，容係
    對所有權歸屬與使用權約定概念有所誤解，委不足採。
  (五)上訴人又舉被上訴人所出具之土地及建物所有權狀驗收證明書（見原審卷第七四
    頁），辯稱被上訴人在點交系爭房地、車位時，即坦承登記予伊之土地、房屋應
    有部分與買賣契約內容相符云云。惟觀諸上開驗收證明書，係記載「本人（即被
    上訴人）茲收到：：：土地所有權狀：：：，其內容與預定買賣契約書相符無誤
    」等字樣，並無土地應有部分比例之記載，上訴人尚不得據此即認已完成土地移
    轉登記之義務，要不得為其有利之認定。被上訴人於上開證明書中亦未曾表示拋
    棄伊請求上訴人移轉登記不足額土地應有部分之權利或有何認同之意，上訴人之
    抗辯洵不足採。
  (六)上訴人另以：「Ｂ棟四樓建物」與「房屋總面積」用語不同，依契約書記載亦可
    知「本土地」與「停車位」土地不同，兩造所約定之土地計算方式，自不及於停
    車位土地即三○三五建號建物土地應有部分在內等語置辯。實則「Ｂ棟四樓建物
    面積」及「房屋總面積」均指被上訴人取得之建物面積，要不因用語不同而有岐
    異，上訴人此部分所辯，要無足取。且按公寓大廈多為分層買賣，建物所在之基
    地應按合理比例全部分配予該基地上全部建物之所有權人，是就公寓大廈區分所
    有人共有之建物（如前開公用面積所列之範圍），於計算各區分所有人對基地應
    有部分為若干時，分母部分固應計入共有之建物面積，分子部分亦應計入各區分
    所有人對共有建物應有部分換算得出之面積，否則，如分母部分計入共有建物面
    積，而分子部分卻不列計區分所有人對共有建物應有部分換算所得出之面積，以
    此計算所得之比例作為各區分所有人對基地之應有部分比例，即有基地未全部分
    配予該基地上建物之所有權人，而有相當於共有建物面積佔總建物面積之比例之
    基地應有部分，仍為土地出賣人所有，自與買受人簽訂房屋、土地買賣契約所欲
    達成之目的及經濟價值不合。是上訴人辯稱兩造約定之土地計算方式不及於停車
    位土地云云，即無足採，堪認被上訴人買受之「Ｂ棟四樓建物面積」即應包括主
    建物及附屬建物暨三０三五建號與三０三六建號建物應有部分面積，兩造間約定
    之「房屋總建物」面積（即計算應移轉登記予買方之土地應有部分比例之分母）
    核為二九九七至三０三六建號建物總面積三千八百二十九點九八平方公尺。
  (七)是系爭建物佔系爭土地應有部分比例，應即以「Ｂ棟四樓建物面積」為分子，以
    「房屋總建物」為分母計算之，其計算式臚列如下：
    1.「Ｂ棟四樓建物面積」部分：
      (1)系爭建物主建物及附屬建物面積為五七點七六平方公尺。
      (2)被上訴人取得之三０三五建號應有部分面積：三０三五建號面積共一三八九
        點二五平方公尺，按被上訴人應有部分比例萬分之二０三計算，伊可得之面
        積為二八點二０平方公尺（小數點二位數以下四捨五入，下同）。
      (3)被上訴人取得之三０三六建號應有部分面積：三０三六建號面積共一七二點
        五七平方公尺，按被上訴人應有部分比例萬分之二四一計算，伊可得之面積
        為四點一六平方公尺。
      (4)「Ｂ棟四樓建物面積」係包括主建物及附屬建物暨三０三五建號與三０三六
        建號建物應有部分面積，計為九０點一二平方公尺（57.76+28.20+4.16=
        90.12）。
    2.「房屋總建物」面積部分：
      系爭土地上所有建物，計有台北市○○區○○段二小段二九九七至三０三六建
      號，總面積合計為三千八百二十九點九八平方公尺，乃兩造所是認，並有建物
      登記謄本附卷可參。故「房屋總建物」面積應為三千八百二十九點九八平方公
      尺。
    3.是上訴人應移轉予被上訴人之系爭土地應有部分比例計為萬分之二三五（
      90.12平方公尺÷3829.98平方公尺）。
  (八)上訴人既僅移轉登記系爭土地應有部分萬分之一六九予被上訴人，如前所述，即
    不足應有部分萬分之六六，上訴人自應再將如原判決附表二所示土地應有部分萬
    分之六六移轉登記予被上訴人。
五、綜上所述，被上訴人主張為可採，上訴人所辯則無可取。從而，被上訴人本於買
    賣契約之法律關係，請求上訴人移轉如原判決附表二所示之土地，洵屬有據，應
    予准許。是原審就此部分為上訴人敗訴之判決，核無違誤。上訴意旨指摘原判決
    不當，求予廢棄改判，為無理由，應予駁回。
六、本件事證已臻明確，兩造其餘攻擊、防禦方法及所為之立證，核均與判決之結果
    不生影響，爰不再逐一予以論述，附此敘明。
七、據上論結，本件上訴為無理由，依民事訴訟法第四百四十九條第一項、第七十八
    條、第八十五條第一項前段，判決如主文。
中　　　華　　　民　　　國　　九十一　　年　　　四　　　月　  二十三  　日
                              民事第一庭
                          　　　　審判長法  官　洪  仁  嘉
                          　　　　　　　法  官　湯  美  玉
                          　　　　　　　法  官　黃  莉  雲
右正本係照原本作成。
不得上訴。
中　　　華　　　民　　　國　　九十一　　年　　　四　　　月　  二十三  　日
                                        書記官　秦  仲  芳
